最高法院刑事判決　　　　　　　　　　　　　　　　　八十八年度台非字第四二號
　　上訴人　最高法院檢察署檢察總長
　　被　告　甲○○
右上訴人因被告詐欺案件，對於台灣高等法院高雄分院中華民國八十七年一月七日第
二審確定判決（八十六年度上易字第三○五五號，起訴案號：台灣高雄地方法院檢察
署八十五年度偵字第一二六三六號），認為違法，提起非常上訴，本院判決如左：
    主  文
上訴駁回。
    理  由
非常上訴理由稱：「按判決不適用法則或適用不當者，為違背法令，刑事訴訟法第三
百七十八條定有明文。又非常上訴乃對於審判違背法令之確定判決所設之救濟方法，
依法應於審判期日調查之證據，未予調查，致適用法令違誤，而顯然於判決有影響者
，該項確定判決，即屬判決違背法令，應有刑事訴訟法第四百四十七條第一項第一款
之適用，司法院大法官會議著有釋字第一八一號解釋。本件原判決以被告於八十二年
十一月間，佯稱其為『吳淑屏』（被告之妹），向告訴人洪林麗雪招攬保險契約，俟
取得告訴人之信任後，竟基於概括之犯意，意圖為自己不法之所有，自八十二年十一
月間起至八十三年三月下旬止，連續在高雄市○○街四十六巷十九號告訴人住處，藉
其急需用錢為由，以「吳淑屏」之名義向告訴人借款，並以『吳淑屏』之名義簽發本
票及借據供作擔保（上開簽發本票及借據行為均經吳淑屏之同意），使告訴人陷於錯
誤，而於上開期間內共交付被告合計新台幣八十萬元等情，認定被告詐欺取財罪證明
確，駁回其在第二審之上訴。惟查被告於八十六年十二月一日上訴理由狀及八十六年
十二月三十一日辯論意旨狀中，提出告訴人與吳淑屏於八十三年二月八日所簽具之『
皇家互助聯誼會』讓會之『讓渡書』、聯誼會合約書及會單名冊（見原審卷第二十八
－四十一頁、第六十三－六十九頁），陳稱可證明告訴人因吳淑屏代收保費，招攬其
女投保，彼此熟識並有相當交情，始有其後之中途盤讓儲蓄會之舉，請求原審法院就
吳淑屏親自之簽名加以比對或送請鑑定。經查此項被告所要求調查之證據，核與本案
待證事實，即告訴人是否認識『吳淑屏』﹖被告是否施詐冒用其胞姊吳淑屏之名義借
款﹖亦即被告所為是否該當於詐欺取財罪名，至有關係，顯然於判決有重大影響，且
非不易調查或不能調查，原審竟未加以比對，亦未送請鑑定，自屬判決違背法令。次
查有罪之判決書，對於被告有利之證據不採納者，應記載其理由，刑事訴訟法第三百
十條第二款規定甚明。原判決對於上揭被告有利之證據，何以不交付比對或鑑定，恝
置不理，亦未說明不予採納之理由，顯有判決不載理由之違背法令。案經確定，且於
被告不利，爰依刑事訴訟法第四百四十一條、第四百四十三條提起非常上訴，以資救
濟。」等語。
本院按依法應於審判期日調查之證據，未予調查，致適用法令違誤，而顯然於判決有
影響者，該項確定判決，即屬判決違背法令，應有刑事訴訟法第四百四十七條第一項
第一款之適用，固經司法院大法官會議釋字第一八一號解釋在案。惟刑事訴訟法第三
百七十九條第十款所稱「依本法應於審判期日調查之證據」，指該證據在客觀上為法
院認定事實及適用法律之基礎者而言。此種證據，未予調查，同條特明定其判決為當
然違背法令。其非上述情形之證據，未予調查者，則不屬於上開第十款之範圍，縱其
訴訟程序違背法令，惟如應受同法第三百八十條之限制者，既不得據以提起第三審上
訴，自不得為非常上訴之理由，司法院大法官會議釋字第二三八號解釋亦闡釋甚明。
本件原判決認定被告甲○○於民國八十二年十一月間，佯稱其為「吳淑屏」（甲○○
之妹），向告訴人洪林麗雪招攬保險契約，俟取得洪林麗雪之信任後，竟基於意圖為
自己不法所有之概括犯意，自同年十一月間起至八十三年三月下旬止，連續在高雄市
○○街四十六巷十九號洪林麗雪之住處，藉其急需用錢為由，以「吳淑屏」之名義向
洪林麗雪借款，並以「吳淑屏」之名義簽發本票及借據供作擔保，使洪林麗雪陷於錯
誤，先後共交付被告合計新台幣（下同）八十萬元，迨上開本票及借據清償期屆至，
洪林麗雪向其催討時，被告即以其已代洪林麗雪繳交保險費搪塞，洪林麗雪始知受騙
等情。係以被告冒用「吳淑屏」之名義向洪林麗雪招攬保險並借款乙節，已據洪林麗
雪指訴綦詳，並有卷附洪林麗雪所提出以「吳淑屏」為發票人及借款人之本票四張、
借據二張可稽。證人李懿珊證稱被告亦以「吳淑屏」之名義向其借款未還。足徵被告
日常生活均以「吳淑屏」之名義對外為法律行為，洪林麗雪之指訴應非子虛等相關證
據，予以綜合判斷，已詳予說明其所憑之證據及其認定之理由。而以被告否認有詐欺
之犯行，辯稱：伊自始即以甲○○之名義向洪林麗雪招攬保險及借款，且僅借五十萬
元，已償還六萬元及代繳保險費，僅欠二十八萬元未還云云，認係卸責之詞，不足採
信，於理由內予以指駁說明綦詳。復說明證人吳淑屏雖曾證稱：洪林麗雪係伊之保險
客戶，且保險費均係伊至其住所收取，其應知甲○○並非「吳淑屏」云云。然第一審
法院詰之洪林麗雪住宅為何樣式，竟答「透天一、二樓房子」，與洪林麗雪住宅為公
寓一樓有極大誤差，苟如該證人所稱保險費皆係其前往洪林麗雪住處收取，豈有不知
洪林麗雪住宅之樣式之理由，足見其證言係迴護被告之詞，不足採信。因而維持第一
審論處被告詐欺罪刑之判決。所為論斷，均有卷存資料可資覆按。按被告於八十六年
十二月一日之上訴理由狀雖陳稱：吳淑屏不僅為洪林麗雪因收費多年彼此熟識，八十
三年三月間洪林麗雪曾將伊參加皇家互助聯誼會八十二年（按係八十三年）二月八日
至八十五年一月八日會員二十四人之互助會乙會轉讓吳淑屏。準是，則吳淑屏與洪林
麗雪中途接標互助會，彼此非僅止於認識，應有相當交情云云，並提出讓渡書、聯誼
會合約書暨會單名冊等證據為證。於八十六年十二月三十一日辯論意旨狀中並聲請比
對或鑑定該讓渡書上「吳淑屏」之簽名是否為吳淑屏之筆跡（見原審卷第二十九頁、
第六十七頁）。然查被告自始即係以吳淑屏之名義向洪林麗雪招攬保險進而詐騙現金
等事實，原判決已詳加調查，並於理由內論述綦詳，有如前述。而洪林麗雪是否曾將
皇家互助聯誼會之互助會讓渡與吳淑屏，與被告是否有冒用吳淑屏之名義向洪林麗雪
詐騙金錢，二者之間並無直接之關連。且原判決所認定被告詐欺之時間係在八十二年
十一月間至八十三年三月下旬，縱令洪林麗雪有如被告上訴理由狀所指於八十三年三
月間將該互助會讓與吳淑屏之情事，亦係在被告詐欺行為發生之後，仍不足證明被告
在此之前無以吳淑屏名義向洪林麗雪詐欺之犯行。原審未調查鑑定該讓渡書上「吳淑
屏」之簽名是否為吳淑屏本人所為，顯然於判決主旨不生影響，揆諸首開說明，自不
得執為非常上訴之理由。又上開讓渡書等證物既與被告有無本件詐欺之犯行無直接關
連，對此未必有利於被告之證據，非必於判決理由內一一記載，原判決未說明不採信
之理由，亦難指為判決不載理由。本件非常上訴為無理由，應予駁回。
據上論結，應依刑事訴訟法第四百四十六條，判決如主文。
中      華      民      國    八十八    年      二      月      四      日
                              最高法院刑事第六庭
                                  審判長法官  董  明  霈
                                        法官  丁  錦  清
                                        法官  賴  忠  星
                                        法官  林  茂  雄
                                        法官  王  居  財
      右正本證明與原本無異
                                              書  記  官
中      華      民      國    八十八    年      二      月      九      日
